臺灣高等法院刑事判決
110年度上訴字第3020號
上  訴  人  
即  被  告  張哲瑋


選任辯護人  王世宏律師(法扶律師)          
上列上訴人即被告因詐欺等案件，不服臺灣新北地方法院110年
度金訴字第230號，中華民國110年8月4日第一審判決（起訴案號
：臺灣新北地方檢察署110年度少連偵字第143號），提起上訴，
本院判決如下：
    主  文
上訴駁回。
   事實及理由
一、本案經本院審理結果，認第一審以上訴人即被告甲○○（下稱
    被告）犯三人以上共同詐欺取財罪，事證明確，適用洗錢防
    制法第2條第2款、第14條第1項，組織犯罪防制條例第3條第
    1項後段，刑法第11條前段、第28條、第339條之4第1項第2
    款、第55條前段、第38條第2項前段、第4項、第38條之1第1
    項前段、第3項，刑法施行法第1條之1第1項等規定，以行為
    人之責任為基礎，審酌被告年輕力壯，卻不思正途賺取所需
    ，加入本案詐欺集團擔任車手頭工作，危害社會秩序，本應
    嚴予問責，但念及其所參與者，為集團下層之車手工作，最
    終款項是上繳回集團，以及擔任車手工作之行為分擔層級，
    坦承犯行之犯罪後態度，被害人遭詐騙損失新臺幣（下同）
    20萬元及其有和解之意願，然雙方係因賠償金額談不攏等情
    ，兼衡其高中肄業之智識程度、從事工程工作、月收入約2
    萬元、未婚之家庭經濟狀況等一切情狀，量處有期徒刑1年2
    月，並說明：被告於原審準備程序時供稱其將收取之詐欺款
    項20萬上繳予「劉宇軒」後，「劉宇軒」自上開款項拿取6,
    000元交付予伊，伊再扣除4,000元之報酬後，將2,000元交
    付林○臨等語（參見原審卷第99頁），而卷內亦無證據可證
    明被告仍保有所取得之全部款項，是被告就本案犯行之犯罪
    所得為4,000元，應依刑法第38條之1第1項前段、第3項規定
    宣告沒收，於全部或一部不能沒收或不宜執行沒收時，追徵
    其價額；被告持以與「劉宇軒」、柳○鈞及林○臨聯繫使用之
    行動電話1支（含門號0000000000號行動電話SIM卡1枚），
    雖未扣案，惟係被告所有供本案犯行所用之物，且無證據證
    明業已滅失，爰依刑法第38條第2項、第4項規定宣告沒收，
    並於全部或一部不能沒收或不宜執行沒收時，追徵其價額。
    經核原審認事用法及量刑均無不當，應予維持，並引用第一
    審判決書記載之事實、證據及理由（詳如附件，強制工作部
    分不在引用範圍）。
二、按組織犯罪防制條例第3條第3項規定所定強制工作，就受處
    分人之人身自由所為限制，違反憲法比例原則及憲法明顯區
    隔原則之要求，與憲法第8條保障人身自由之意旨不符，依
    司法院大法官釋字第812號解釋，應自該解釋公布之日起即1
    10年12月10日失其效力，從而，前開規定既已失其效力，自
    無從併予宣告強制工作。原審判決未及審酌於此，其認定被
    告毋庸宣告刑前強制工作之理由雖有不同，惟結論一致，而
    不影響判決結果，併此敘明。　　
三、被告上訴意旨略以：㈠被告在為本案件之犯罪行為時，年齡
    方才18歲，學歷僅為高中肄業，年紀輕並且社會經驗尚淺，
    雖然因受金錢誘惑而一時失慮參與詐欺集團，但被告於本案
    件所為之行為，僅係介紹車手予詐欺犯罪集團，並從中獲取
    報酬，核被告所為之行為，並非負責從事詐騙被害人之構成
    要件核心行為，被告之惡性應非重大，甚且，被告於新北市
    政府警察局板橋分局調查筆錄、臺灣新北地方檢察署之訊問
    筆錄及原審準備程序筆錄均係自白犯罪坦承犯行，並且非常
    詳細說明犯案過程，此外被告確實亦有意願與被害人協商賠
    償事宜（參閱原審卷即臺灣新北地方法院110年度金訴字第2
    30號卷第121至123頁）。易言之，就被告於本案件之犯罪情
    狀、客觀犯行、主觀惡性、犯罪後之態度以及其犯罪所生結
    果來進行判斷，被告於本案件之犯罪情狀應屬顯可憫恕，依
    一般社會客觀評價，倘若科以最低刑度之刑係仍屬過重，並
    會有情輕法重之情形發生，原判決對於被告犯行並未依刑法
    第59條規定酌量減輕其刑，容有違誤。㈡又因被告於警詢、
    偵查及原審均自白犯罪坦承犯行，並且詳細說明犯案過程，
    顯見被告確實有真誠懺悔認錯之意，犯罪後之態度應屬非常
    良好，基於「認罪的量刑減讓」之法理，原判決就被告犯行
    ，於科刑時，即應給予最高幅度之減輕，原判決科刑時並未
    給予最高幅度之減輕，顯已違反刑法第57條第10款（犯罪後
    之態度）之規定。㈢末查，被告年紀尚輕，缺乏社會經驗，
    一時失慮而誤觸法網，現已確實悔悟；被告於案件偵審中均
    認罪配合，因家裡經濟狀況甚差，父親身體不佳，需要伊工
    作賺錢幫忙家計，因此上訴爭取緩刑，以支撐家中經濟及照
    顧父親。請撤銷原判決，就被告犯行酌減其刑並從輕量刑，
    並依刑法第74條規定諭知緩刑等語。　
四、駁回上訴之理由
㈠上訴意旨固主張被告行為時年僅18歲，學歷僅為高中肄業，一
  時失慮參與詐欺集團所為並非負責從事詐騙被害人之核心行為
  ，偵審均自白犯行，且於原審有意願與被害人協商賠償事宜，
  其犯罪情狀應屬顯可憫恕，應依刑法第59條規定酌量減輕其刑
  等語。然按犯罪之情狀顯可憫恕，認科以最低度刑仍嫌過重者
  ，得酌量減輕其刑，刑法第59條固有明文。該條文立法說明指
  出：該條所謂「犯罪之情狀可憫恕」，本係指審酌刑法第57條
  各款所列事項以及其他一切與犯罪有關之情狀之結果，認其犯
  罪足堪憫恕者而言。依實務上見解，必在客觀上顯然足以引起
  一般同情，認為縱予宣告法定最低度刑猶嫌過重者，始有其適
  用（最高法院38年台上字第16號、45年台上字第1165號、51年
  台上字第899號判例參照）。為防止酌減其刑之濫用，自應嚴
  定其適用之要件，以免法定刑形同虛設，破壞罪刑法定之原則
  ，乃增列文字，將此適用條件予以明文化等語，此有該條之立
  法說明可參。查被告所涉三人以上共同詐欺取財罪，其法定刑
  為1年以上7年以下有期徒刑，考諸近年來詐騙犯罪層出不窮，
  衝擊社會治安，參酌被告涉案情節，告訴人所受損害非輕，且
  未見被告有何實質填補告訴人所受損害之具體表現，客觀上難
  認被告本案犯行有何特殊原因足以引起一般人同情，難認其犯
  罪情狀有何顯可憫恕之處，亦無量處法定最低度刑猶嫌過重之
  情，其刑度與被告本案犯行相較，並無情輕法重之情狀，自無
  依刑法第59條規定酌減其刑之餘地。上訴意旨上開主張，尚非
  可採。原審未依刑法第59條規定酌量減輕其刑，並未逾越法律
  所規定之範圍，或濫用其權限，核屬原審裁量職權之行使，並
  無不合，被告上訴請求酌減其刑即非有據。
㈡按量刑之輕重，係屬為裁判之法院得依職權裁量之事項，苟其
  量刑已以行為人之責任為基礎，並斟酌刑法第57條所列一切情
  狀，在法定刑度內，酌量科刑，如無偏執一端，致明顯輕重失
  衡情形，不得遽指為不當或違法（最高法院72年度台上字第66
  96號判例、99年度台上字第189號判決意旨參照）。又刑罰之
  量定屬法院自由裁量之職權行使，但仍應審酌刑法第57條所列
  各款事由及一切情狀，為酌量輕重之標準，並非漫無限制，在
  同一犯罪事實與情節，如別無其他加重或減輕之原因，下級法
  院量定之刑，亦無過重或失輕之不當情形，則上級法院對於下
  級法院之職權行使，原則上應予尊重(最高法院85年度台上字
  第2446號判決意旨參照)。原審量刑時已審酌被告之年齡、犯
  罪情節、行為分擔層級、坦承犯行之犯後態度、告訴人所受損
  失金額、被告雖有和解意願然與告訴人就賠償未能達成協議、
  被告智識程度、職業、收入、家庭經濟狀況等一切情狀，就刑
  法第57條所定科刑輕重應審酌之事項均已加以審酌，上訴意旨
  雖指被告於警詢即坦承犯行，依刑法第57條第10款，基於「認
  罪的量刑減讓」之法理，科刑時應給予最高幅度之減輕云云，
  惟刑法第339條之4第1項第2款三人以上詐欺取財罪法定刑本即
  為「有期徒刑1年以上7年以下有期徒刑，得併科1百萬元以下
  罰金」，量刑時非僅需考慮被告認罪階段而已，告訴人所受損
  失金額亦關乎刑度，並未逸脫刑法第57條所定之範疇，參酌本
  案告訴人所受損失金額達20萬元、被告未能與告訴人達成和解
  賠償其損失等情，原審就本案量處有期徒刑1年2月，所量定之
  刑罰，並未逾法定刑度，亦無失出失入之情事，所科處之刑度
  與被告本案之罪責程度尚屬相當，並無量刑輕重失衡，顯然過
  輕情形，核屬原審法院量刑職權之適法行使，與罪刑相當原則
  無悖，原審所量刑度，難指其有何不當或違法。迄本案辯論終
  結前並未有新發生與告訴人達成和解、調解之情事，與原審審
  酌科刑之情狀並無二致，被告以前詞上訴主張量刑不當，並非
  可採。
㈢又上訴意旨雖主張：被告年紀尚輕，缺乏社會經驗，一時失慮
  而誤觸法網，偵審中均認罪配合，現已確實悔悟，父親身體不
  佳，需要伊工作賺錢幫忙家計，請依刑法第74條規定諭知緩刑
  ，俾被告支撐家中經濟及照顧父親等語。按緩刑之宣告，除應
  具備一定條件外，並須有可認為以暫不執行刑罰為適當之情形
  ，始得為之，係屬事實審法院裁判時得依職權自由裁量之事項
  。法院行使此項裁量職權時，固應受比例原則、平等原則等一
  般法律原則之支配，但此之所謂比例原則，指法院行使此項職
  權判斷時，須符合客觀上之適當性、相當性及必要性之價值要
  求，不得逾越，用以維護刑罰之均衡；而所謂平等原則，非指
  一律齊頭式之平等待遇，應從實質上加以客觀判斷，對相同之
  條件事實，始得為相同之處理，倘若條件事實有別，則應本乎
  正義理念，予以分別處置，禁止恣意為之（最高法院104年度
  台上字第3243號刑事判決參照）。查被告未曾因故意犯罪受有
  期徒刑以上刑之宣告確定等情，有本院被告前案紀錄表、前案
  案件異動查證作業附卷可稽（見本院卷第79至80、169頁），
  雖符合刑法第74條第1項第1款得宣告緩刑之要件，而被告於偵
  查、審理中均坦承三人以上加重詐欺取財犯行，犯後態度尚佳
  ，惟本案告訴人損失甚鉅，尚未獲得相當填補，況被告除本案
  外，尚有數件加重詐欺取財案件刻正審理及偵查中，有前揭本
  院被告前案紀錄表、前案案件異動查證作業附卷可稽，益徵被
  告參與詐欺集團期間對社會治安有相當危害，至其所陳家庭狀
  況、犯後態度業列入量刑審酌事由，審酌被告之年齡、犯罪情
  節、犯後態度、家庭生活及經濟狀況、告訴人所受損失、被告
  迄今未能與告訴人達成和解賠償等情，基於平衡刑事被告與告
  訴人利益之立場，實難認有何暫不執行本案刑罰為適當之事由
  ，就本案犯行對其宣告緩刑，難認符合客觀上之適當性、相當
  性、必要性之價值要求，本案宣告刑並無以暫不執行為適當之
  情形，不宜給予緩刑之宣告。是被告以前詞為由提起上訴請求
  緩刑，尚非可採。
㈣綜上，被告以前揭各詞提起上訴，均無理由，應予駁回。
據上論斷，應依刑事訴訟法第368條、第373條，判決如主文。　
本案經檢察官黃佳彥提起公訴，檢察官林宏松到庭執行職務。
中　　華　　民　　國　　111 　年　　1 　　月　　13　　日
                  刑事第十八庭  審判長法  官  何俏美
                                      法  官  陳海寧
                                      法  官  葉乃瑋
以上正本證明與原本無異。
如不服本判決，應於收受送達後20日內向本院提出上訴書狀，其
未敘述上訴之理由者並得於提起上訴後20日內向本院補提理由書
（均須按他造當事人之人數附繕本）「切勿逕送上級法院」。
                                      書記官  程欣怡
中　　華　　民　　國　　111 　年　　1 　　月　　13　　日
附錄：本案論罪科刑法條全文
中華民國刑法第339條之4
犯第三百三十九條詐欺罪而有下列情形之一者，處一年以上七年
以下有期徒刑，得併科一百萬元以下罰金：
一、冒用政府機關或公務員名義犯之。
二、三人以上共同犯之。
三、以廣播電視、電子通訊、網際網路或其他媒體等傳播工具，
    對公眾散布而犯之。
前項之未遂犯罰之。
中華民國刑法第339條
意圖為自己或第三人不法之所有，以詐術使人將本人或第三人之
物交付者，處五年以下有期徒刑、拘役或科或併科五十萬元以下
罰金。
以前項方法得財產上不法之利益或使第三人得之者，亦同。
前二項之未遂犯罰之。
洗錢防制法第14條
有第二條各款所列洗錢行為者，處七年以下有期徒刑，併科新臺
幣五百萬元以下罰金。
前項之未遂犯罰之。
前二項情形，不得科以超過其特定犯罪所定最重本刑之刑。
洗錢防制法第2條
本法所稱洗錢，指下列行為：
一、意圖掩飾或隱匿特定犯罪所得來源，或使他人逃避刑事追訴
    ，而移轉或變更特定犯罪所得。
二、掩飾或隱匿特定犯罪所得之本質、來源、去向、所在、所有
    權、處分權或其他權益者。
三、收受、持有或使用他人之特定犯罪所得。
組織犯罪防制條例第3條第1項
發起、主持、操縱或指揮犯罪組織者，處三年以上十年以下有期
徒刑，得併科新臺幣一億元以下罰金；參與者，處六月以上五年
以下有期徒刑，得併科新臺幣一千萬元以下罰金。但參與情節輕
微者，得減輕或免除其刑。　　
附件：臺灣新北地方法院110年度金訴字第230號判決書